臺灣桃園地方法院刑事判決　　　　　　100年度審訴字第873號
公　訴　人　臺灣桃園地方法院檢察署檢察官
被　　　告　吳志文
選任辯護人　劉世興律師
被　　　告　陳帛賢
　　　　　　黃于恆
　　　　　　盧奕烜
　　　　　　許業揚
上列被告因妨害自由等案件，經檢察官提起公訴（99年度偵字第
14145 、18034 號），嗣於本院準備程序進行中，被告等就被訴
事實均為有罪之陳述，經本院告知簡式審判程序意旨，並聽取公
訴人、被告及辯護人之意見後，本院合議庭裁定改由受命法官獨
任依簡式審判程序審理，並判決如下：
    主  文
吳志文共同以其他非法方法，剝奪人之行動自由，處有期徒刑參
月，如易科罰金，以新臺幣壹仟元折算壹日；又共同私行拘禁，
處有期徒刑肆月，如易科罰金，以新臺幣壹仟元折算壹日。應執
行有期徒刑陸月，如易科罰金，以新臺幣壹仟元折算壹日。
陳帛賢共同以其他非法方法，剝奪人之行動自由，處有期徒刑參
月，如易科罰金，以新臺幣壹仟元折算壹日。
黃于恆共同以其他非法方法，剝奪人之行動自由，處有期徒刑參
月，如易科罰金，以新臺幣壹仟元折算壹日；又共同私行拘禁，
處有期徒刑參月，如易科罰金，以新臺幣壹仟元折算壹日。應執
行有期徒刑伍月，如易科罰金，以新臺幣壹仟元折算壹日。
盧奕烜共同以其他非法方法，剝奪人之行動自由，處有期徒刑參
月，如易科罰金，以新臺幣壹仟元折算壹日。
許業揚共同私行拘禁，處有期徒刑參月，如易科罰金，以新臺幣
壹仟元折算壹日。
    事  實
一、吳志文、陳帛賢、黃于恆、盧奕烜於民國99年5 月4 日晚間
    7 時30分許，在桃園縣桃園市○○路○段151 號茶自點複合
    式餐飲桃園莊敬店，因與羅文通商談土地糾紛未果，憤而將
    羅文通毆打成傷（傷害部分未據告訴）後，竟基於剝奪人之
    行動自由之犯意聯絡，共同將羅文通強押上停放在餐廳外停
    車場之車牌號碼3686─ZA號自用小客車內，以此非法方式剝
    奪羅文通行動自由，並欲行駛至不詳處所。嗣經餐廳店員報
    警，警員楊富財、王仕豪據報前往餐廳停車場即時攔截該車
    輛，羅文通始獲釋放。
二、吳志文前與劉宛君有委任報酬之債務糾紛，而於99年6 月23
    日上午11時許，得知劉宛君駕駛車號2529─QE號自用小客車
    ，前往桃園縣桃園市○○街拜訪友人李偉民，為迫使劉宛君
    協議債務及清償問題，竟基於私行拘禁之犯意，尾隨劉宛君
    前往該處，並強行將劉宛君押進上開自小客車並喝令劉宛君
    坐在副駕駛座上，揚言需還款新臺幣（下同）7 萬元才任其
    離去，隨即將車駛往新北市林口區頂福靶場談判，復將之載
    回其位於新北市○○市○○街49巷9 弄3 號2 樓住處，而將
    之拘禁於該處。吳志文復以電話通知與其同有私行拘禁犯意
    聯絡之黃于恆、許業揚前來一同看管劉宛君，並迫使劉宛君
    向友人借款清償，劉宛君迫於無奈即撥打電話向友人徐子孟
    借款，並趁機向徐子孟暗示遭限制自由，徐子孟旋報警處理
    ，嗣於同日晚間11時許，吳志文、黃于恆、許業揚等人駕車
    搭載劉宛君折返桃園市向友人徐子孟籌錢時，為警在桃園縣
    桃園市○○路口與莊敬路口攔截該車，劉宛君始獲釋放。
三、案經桃園縣政府警察局桃園分局報請臺灣桃園地方法院檢察
    署檢察官偵查後起訴。
    理  由
一、本案被告吳志文、陳帛賢、黃于恆、盧奕烜、許業揚犯之罪
    ，均非法定刑為死刑、無期徒刑或最輕本刑3 年以上有期徒
    刑之罪，亦非高等法院管轄第一審之案件，而被告等於準備
    程序中就被訴事實均為有罪之陳述，經本院告知簡式審判程
    序之旨，並聽取公訴人、被告及辯護人之意見後，本院合議
    庭乃依刑事訴訟法第273 條之1 第1 項規定，裁定由受命法
    官獨任進行簡式審判程序，合先敘明。
二、又本件既經本院裁定改依簡式審判程序審理，則依刑事訴訟
    法第273 條之2 、同法第159 條第2 項之規定，不適用傳聞
    法則有關限制證據能力及證據調查之相關規定。
三、上揭犯罪事實，業據被告吳志文、陳帛賢、黃于恆、盧奕烜
    、許業揚於本院審理時坦承不諱，核與證人羅文通、劉宛君
    、彭詩雲、林沂蓁、王仕豪、楊富財、徐子孟分別於警詢及
    偵訊時之證述情節相符，復有監視錄影光碟1 張、現場照片
    及監視器畫面翻拍照片等在卷可稽，足認被告5 人之任意性
    自白均與事實相符，應可採信。綜上，本件事證明確，被告
    犯行均堪認定，應予依法論科。
四、論罪科刑方面
（一）按刑法第302 條第1 項之妨害自由罪，其犯罪行為包括「
      私行拘禁」、及「以其他非法方法剝奪人之行動自由」兩
      種行為態樣；私行拘禁屬於例示性、主要性及狹義性之規
      定，而以其他非法方法剝奪人之行動自由，則屬補充性、
      次要性及廣義性之規定。故而必須其行為不合於主要規定
      ，始有適用次要規定之餘地。若其所為既觸犯主要性規定
      ，亦觸犯次要性規定；或由觸犯次要性規定，進而觸犯主
      要性規定者，則應從情節較重之主要性規定予以論處（最
      高法院94年度台上字第3561號判決意旨參照）。又按刑法
      第302 條第1 項、第304 條第1 項及第305 條之罪，均係
      以人之自由為其保護之法益。而刑法第302 條第1 項之罪
      所稱之非法方法，已包括強暴、脅迫或恐嚇等一切不法手
      段在內。故於私行拘禁或以其他非法方法剝奪人之行動過
      程中，如以非法方法剝奪他人行動自由行為繼續中，再對
      被害人施加恐嚇，或以恐嚇之手段迫使被害人行無義務之
      事，自屬包含於妨害行動自由之同一意念之中，仍應視為
      剝奪行動自由之部分行為，僅論以刑法第302 條第1 項之
      罪，無另成立同法第304 條或第305 條之罪之餘地（最高
      法院93年度台上字第3309號、89年度台上字第780 號、85
      年度台上字第5736號判決意旨參照）。查本件被告吳志文
      、陳帛賢、黃于恆、盧奕烜4 人於犯罪事實欄一中之時、
      地，共同將羅文通強押上車，不讓其離去，剝奪其行動自
      由，揆諸上揭最高法院判決、判例意旨，均係犯第302 條
      第1 項之以其他非法方法剝奪人之行動自由罪。另被告吳
      志文於犯罪事實欄二之時、地，強押劉宛君上車雖該當刑
      法第302 條第1 項之「以其他非法方法剝奪人之行動自由
      」，然其復與黃于恆、許業揚2 人共同將劉宛君拘禁於其
      上開住處而已觸犯該條私行拘禁之主要性規定，自應僅論
      以私行拘禁罪。又被告吳志文、黃于恆、許業揚於過程中
      ，雖曾出言恫嚇劉宛君，迫使劉宛君打電話向其友人籌錢
      償還，而行無義務之事，然其3 人所為，已達剝奪行動自
      由之程度而成立刑法第302 條第1 項之私行拘禁罪，依前
      揭意旨，自不再論以刑法第304 條第1 項之強制罪及同法
      第305 條之恐嚇罪，附此敘明。至起訴意旨認前揭犯罪事
      實欄二部分被告吳志文、黃于恆、許業揚係涉犯刑法第30
      4 條第1 項之強制罪，尚有未洽，然此部分業經蒞庭檢察
      官當庭更正起訴法條為刑法第302 條第1 項之妨害自由罪
      ，本院自無庸變更起訴法條，附此敘明。
（二）被告吳志文、陳帛賢、黃于恆、盧奕烜就分別於上揭犯罪
      事實欄一中非法方法剝奪人之行動自由之犯行，均具有犯
      意之聯絡及行為之分擔，應分別論以共同正犯。另按刑法
      之「相續共同正犯」，就基於凡屬共同正犯對於共同犯意
      範圍內之行為均應負責，而共同犯意不以在實行犯罪行為
      前成立者為限，若瞭解最初行為者之意思，而於其實行犯
      罪之中途發生共同犯意而參與實行者，亦足成立；故對於
      發生共同犯意以前其他共同正犯所為之行為，苟有就既成
      之條件加以利用而繼續共同實行犯罪之意思，則該行為即
      在共同意思範圍以內，應共同負責（最高法院98年度台上
      字第7972號判決意旨參照），是犯罪事實欄二中被告吳志
      文強押劉宛君上車，限制其行動自由後，再以電話通知黃
      于恆、許業揚前來共同限制劉宛君之行動自由，逼迫劉宛
      君還錢，揆諸上開實務見解，被告吳志文、黃于恆與許業
      揚就前揭犯行，有犯意聯絡及行為分擔，亦應論以共同正
      犯。
（三）被告吳志文、黃于恆就上開事實欄一、二之犯行，犯意各
      別、行為互殊，應予分論併罰。
（四）爰分別審酌被告吳志文等人之前科、素行、生活狀況、犯
      罪之動機、目的、暴力犯罪之行為手段、被害人所受傷害
      之輕重及渠等犯後坦承犯行、已分別與被害人羅文通、劉
      宛君達成和解、態度尚佳等一切情狀，分別量處如主文所
      示之刑，並諭知易科罰金之折算標準，另就被告吳志文與
      黃于恆所犯上開2 罪所宣告之刑定其應執行之刑及諭知易
      科罰金之折算標準，以示懲儆。
據上論斷，應依刑事訴訟法第273 條之1 第1 項、第299 條第1
項前段，刑法第28條、第302 條第1 項、第41條第1 項前段、第
51條第5 款，刑法施行法第1 條之1 第1 項、第2 項前段，判決
如主文。
本案經檢察官白勝文到庭執行職務。
中    華    民    國   100    年    9     月    30    日
                        刑事庭    法  官  羅國鴻
以上正本證明與原本無異。
如不服本判決應於收受判決後10日內向本院提出上訴書狀，並應
敘述具體理由。其未敘述上訴理由者，應於上訴期間屆滿後20日
內向本院補提理由書( 均須按他造當事人之人數附繕本) 「切勿
逕送上級法院」。
                                  書記官  吳忻蒨
中    華    民    國   100    年    9     月    30    日
附錄本案論罪科刑法條：
中華民國刑法第302條
私行拘禁或以其他非法方法，剝奪人之行動自由者，處五年以下
有期徒刑、拘役或三百元以下罰金。
因而致人於死者，處無期徒刑或七年以上有期徒刑，致重傷者，
處三年以上十年以下有期徒刑。
第一項之未遂犯罰之。